臺灣高等法院高雄分院刑事判決　　　　99年度上訴字第1726號
上　訴　人
即　被　告　李妍寬
選任辯護人　徐仲志律師
上　訴　人
即　被　告　蔡旻典
選任辯護人　康進益律師
　　　　　　王進勝律師
　　　　　　陳慧錚律師
上列上訴人因重傷害等案件，不服臺灣高雄地方法院98年度訴字
第1509號中華民國99年9 月7 日第一審判決（起訴案號：臺灣高
雄地方法院檢察署98年度偵字第4775、11101 號），提起上訴，
本院判決如下：
    主  文
原判決關於李妍寬及蔡旻典有罪部分均撤銷。
蔡旻典犯傷害罪，處有期徒刑伍月，如易科罰金，以新台幣壹仟
元折算壹日。
李妍寬犯傷害罪，處有期徒刑貳月，如易科罰金，以新台幣壹仟
元折算壹日。
    事  實
一、李妍寬因女友許斐絲另與蔡旻典交往，李妍寬乃於民國97年
    8 月1 日下午11時許，在高雄市○○區○○街大統新世紀百
    貨前等候許斐絲下班，其後見許斐絲坐上蔡旻典駕駛之小客
    車，李妍寬遂上前以手拍打蔡旻典之小客車車窗示意許斐絲
    下車，蔡旻典見狀即下車向李妍寬表示不要再騷擾許斐絲，
    隨後轉身欲載許斐絲離去，李妍寬心有不甘，即基於妨害自
    由及傷害之犯意，以左手抓住蔡旻典衣領不使其離去，而以
    強暴之方式妨害蔡旻典行使離去權利，再以右手出拳毆打蔡
    旻典之頭、臉部，蔡旻典基為排除離去權利之現在不法侵害
    ，未思及採取適當之防衛手段，竟基於傷害之犯意，出拳毆
    打李妍寬之頭、臉部，李妍寬不慎跌倒在地，致左臉部撞擊
    地面，惟李妍寬仍不放手，2 人續而互相扭打，蔡旻典再以
    手毆打李妍寬腹部，李妍寬則趁機以口咬蔡旻典小腿，終致
    李妍寬受有頭部外傷、左眼部分視神經功能異常等傷害，蔡
    旻典亦受有雙腿擦傷、頸部及左臂多處抓傷、右臂及右手挫
    傷及瘀傷等傷害。
二、案經李妍寬、蔡旻典分別向臺灣高雄地方法院檢察署及高雄
    市政府警察局三民第二分局告訴，而由臺灣高雄地方法院檢
    察署檢察官偵查起訴。
    理  由
一、證據能力之說明：
    (一)高雄醫學大學附設中和紀念醫院診斷證明書、高雄市立聯
      合醫院診斷書均係從事業務之人依於業務上製作之病歷紀
      錄文書所製作，記錄時亦無預見日後將作為證據之偽造動
      機，其虛偽之可能性較小，且如讓製作者以口頭方式在法
      庭上再重述過去之事實，實際上有其困難，具有一定程度
      之不可代替性，復無顯不可信之情況，依刑事訴訟法第15
      9 條之4 規定，上開文書應具有證據能力。
    (二)長庚醫療財團法人高雄長庚紀念醫院鑑定書係經法院囑託
      鑑定所為，屬刑事訴訟法第159 條第1 項規定之傳聞證據
      例外情形，自有證據能力。
二、訊據上訴人即被告（下稱被告）李妍寬、蔡旻典否認有傷害
    犯行，2 人均辯稱因遭對方毆打，故出手正當防衛等語。
三、經查：
    (一)被告李妍寬於上開時間、地點先拉住被告蔡旻典之衣領及
      2 人相互出手毆打成傷之事實，已經證人許斐絲、張純萍
      、證人即被告李妍寬分別於原審及本院審理中結證明確（
      見原審訴字卷第69－79、80－91、92－105 頁、本院卷第
      80－84頁），並有高雄醫學大學附設中和紀念醫院診斷證
      明書、高雄市立聯合醫院診斷書及長庚醫療財團法人高雄
      長庚紀念醫院鑑定書附卷可稽（見警卷第15、19頁、原審
      訴字卷第38－39頁），自堪以認定。
    (二)被告李妍寬固辯稱係正當防衛等語，然被告李妍寬先拉住
      被告蔡旻典衣領不使離去，隨後出手毆打被告蔡旻典，2
      人再相互扭打之情，已經證人許斐絲、張純萍結證在卷，
      被告李妍寬既無受現在不法之侵害，即無正當防衛之可言
      ，所辯即無可採。
    (三)另參以證人張純萍於原審審理中結證稱：「蔡旻典當時向
      李妍寬表示要其不要鬧了，他們要離開回去了，李妍寬就
      抓住蔡旻典的衣領不讓其離開，蔡旻典要李妍寬放手，但
      李妍寬不要放手，後來李妍寬可能很生氣就打了蔡旻典三
      拳……蔡旻典一直要李妍寬放手，並表示如果李妍寬再不
      放手的話就要動手了，但李妍寬還是不放手不讓蔡旻典離
      開，於是蔡旻典才揮手的，之後就一段的拉扯打到地上，
      他們的眼鏡、包包都掉了，我當時就在旁邊一直拉他們，
      後來許斐絲也下車跟我一起在那邊勸架，蔡旻典與李妍寬
      兩人就扭打在一起，中間有幾段時間都有停手，但李妍寬
      就是一直不放手……」等語（見原審訴字卷第82頁），足
      見被告蔡旻典確因遭被告李妍寬持續拉住衣領無法離去，
      被告蔡旻典為離去始出手毆打被告李妍寬，是被告蔡旻典
      為排除離去權利之現在不法侵害而出手毆打被告李妍寬，
      應可認係出於防衛自己權利之正當防衛行為。但衡諸被告
      蔡旻典行為時係31歲之男性、身高165 公分、體重60公斤
      ，被告李妍寬行為時係25歲之女性、身高165 公分、體重
      50公斤，均經被告2 人陳明在卷（見原審訴字卷第99、13
      1 頁），2 人年齡及體型雖尚屬相當，然男女間因身體構
      造上之差異，男性之力道應優於女性，此乃一般常態，被
      告蔡旻典本可以採用力掙脫或報警處理之方式排除侵害，
      被告蔡旻典不思此途，反而出手毆打被告李妍寬及相互扭
      打，致被告李妍寬受有傷害，被告蔡旻典之防衛行為應認
      已超越必要之程度，應認有防衛過當之情形。
    (四)再被告李妍寬因與被告蔡旻典扭打而不慎跌倒在地，左臉
      部因而撞擊地面，致左眼部分視神經病變，經治療後，左
      眼最佳矯正視力為0.2 ，左眼色覺嚴重減損，故左眼有部
      分視神經功能異常，一般視力受損後，通常會在3 個月後
      趨於穩定，往後即難有再進步之空間，有長庚醫療財團法
      人高雄長庚紀念醫院鑑定書在卷可憑（見原審訴字卷第38
      －39頁）。至長庚醫療財團法人高雄長庚紀念醫院鑑定書
      及100 年3 月5 日（100）長庚院高字第A11883號函雖復記
      載稱視力檢查係屬主觀性檢查，係因一般看遠之視力檢查
      必須由病人本身告知是否得見英文字E 或C ，並經告知缺
      口在何一方向，始得確認病人之視力，故病人如偽裝看不
      見英文字母時，醫師亦難以查證是否屬實，另色覺檢查亦
      屬主觀性檢查，以目前科技而言，尚無客觀性儀器讀取大
      腦訊號以證實病人是否能分辨顏色，因此無法排除為詐盲
      ，此有該鑑定書及函在卷可稽（見原審訴字卷第38－39頁
      、本院卷第112 頁），但被告李妍寬於視力檢查時有無偽
      裝看不見之情形，仍應依憑其他積極證據資以證明，尚不
      得僅因視力檢查係屬主觀性檢查，即率認被告李妍寬有詐
      盲之情。另被告李妍寬於案發後之97年9 月16日至東森隱
      型眼鏡公司配鏡，其左眼配鏡情形與被告李妍寬前於案發
      前之96年2 月21日、97年2 月間之配鏡情形均相同，雖有
      東森隱型眼鏡公司配鏡單在卷可憑（見本院卷第19－20頁
      ）。然證人即東森隱型眼鏡公司負責人呂秋忠於本院審理
      中已結證稱被告李妍寬於97年9 月16日配鏡時，有其中一
      眼未能配鏡矯正至原來度數，被告李妍寬表示該眼受傷未
      恢復，故其建議被告李妍寬先按原來度數配鏡等語（見本
      院卷第74－80頁），自亦不得以被告李妍寬於97年9 月16
      日之左眼配鏡情形遽認被告李妍寬並無左眼部分視神經病
      變。從而，被告李妍寬因與被告蔡旻典扭打致左眼有部分
      視神經功能異常，即可認定。惟被告李妍寬之左眼有部分
      視神經功能異常尚不符勞工保險條例所規定失能標準（即
      一目視力減退至0.1 以下），足見被告李妍寬之左眼最佳
      矯正視力為0.2 ，猶未達嚴重減損一目之視能之重傷害情
      形。公訴人固起訴認被告蔡旻典係基於重傷害之犯意出手
      毆打被告李妍寬致受有左眼外傷性視神經病變之重傷害，
      尚屬未當。
    綜上所述，被告李妍寬之強制、傷害犯行及被告蔡旻典傷害
    犯行，均事證明確，堪以認定。
四、核被告李妍寬所為，係犯刑法第304 條第1 項強制罪、同法
    第277 條第1 項之傷害罪；被告蔡旻典所為，係犯刑法第27
    7 條第1 項之傷害罪。被告李妍寬於短暫時間內及在同一空
    間，先以手抓住被告蔡旻典衣領不使其離去，接續出手毆打
    被告蔡旻典，應可認被告李妍寬係以一行為同時觸犯強制罪
    及傷害罪，屬想像競合犯，應從一重論以傷害罪。公訴意旨
    認被告蔡旻典係犯刑法第278 條第1 項之重傷罪雖有未當，
    但二者之基本社會事實同一，本院自得變更起訴法條逕予審
    理。又起訴書所犯法條固未記載刑法第304 條第1 項，惟起
    訴書犯罪事實已載明被告李妍寬強制罪之犯罪事實，法院亦
    得予以審判。再被告蔡旻典固係對於現在不法之侵害，出於
    防衛自己自由離去權利，因而為傷害行為，屬正當防衛，但
    被告蔡旻典無視男女身體構造及力量上之差異，而未思採取
    用力掙脫或報警處理之方式排除侵害，反而出手毆打被告李
    妍寬及相互扭打，致被告李妍寬受有左眼外傷性視神經病變
    ，被告蔡旻典之防衛行為應認已超越必要之程度，防衛行為
    即有過當，自不依刑法第23條但書規定減輕其刑，附此敘明
    。
五、原審據以論處被告2 人罪刑，固非無見。惟查：(一)被告李妍
    寬係以一行為同時觸犯強制罪及傷害罪，屬想像競合犯，應
    從一重論以傷害罪，原判決論以數罪併罰，即有未當。(二)被
    告蔡旻典係犯刑法第277 條第1 項之傷害罪，原判決認被告
    蔡旻典係犯刑法第277 條第2 項之傷害致重傷罪，亦有未合
    。被告2 人上訴意旨否認犯罪，指摘原判決不當，均為無理
    由，惟原判決既有上開可議之處，仍應由本院將原判決關於
    被告2 人有罪部分均撤銷改判。爰審酌被告蔡旻典、李妍寬
    不思以理性方式解決糾紛，竟暴力相向，致彼此均受有傷害
    ，被告李妍寬受傷程度較重，被告蔡旻典受傷程度較輕，又
    被告李妍寬先啟事端，被告2 人行為後均未賠償對方，犯後
    態度不佳，惟念及被告2 人前均無犯罪紀錄，有臺灣高等法
    院被告前案紀錄表附卷可稽等一切情狀，分別量處如主文所
    示之刑，並諭知易科罰金之折算標準。
據上論結，應依刑事訴訟法第369 條第1 項前段、第364 條、第
299 條第1 項前段、第300 條，刑法第277 條第1 項、第304 條
第1 項、第55條、第41條第1 項前段，刑法施行法第1 條之1 ，
判決如主文。
本案經檢察官劉玲興到庭執行職務。
中    華    民    國  100     年    5     月    19    日
                    刑事第八庭  審判長法  官  洪兆隆
                                      法  官  張盛喜
                                      法  官  郭玫利
以上正本證明與原本無異。
被告不得上訴。
檢察官如不服本判決應於收受本判決後10日內向本院提出上訴書
狀，其未敘述上訴理由者，並得於提起上訴後10日內向本院補提
理由書狀（均須按他造當事人之人數附繕本）「切勿逕送上級法
院」。
中    華    民    國  100     年    5     月    20    日
                                      書記官  梁美姿
附錄本件判決論罪科刑法條
刑法第277條第1項：
傷害人之身體或健康者，處 3 年以下有期徒刑、拘役或 1 千元
以下罰金。
刑法第304條第1項：
以強暴、脅迫使人行無義務之事或妨害人行使權利者，處 3 年
以下有期徒刑、拘役或 3 百元以下罰金。